臺灣士林地方法院民事判決　　　九十九年度簡上字第一九七號
上　訴　人　洪崇皙
　　　　　　劉信良
共　　　同
訴訟代理人　陳獻忠
被 上訴 人　劉子梅
訴訟代理人　王自得
上列當事人間請求拆屋還地事件，上訴人對於中華民國九十九年
九月二十一日本院九十九年度士簡字第八三五號第一審判決提起
上訴，本院於一○○年二月十四日言詞辯論終結，判決如下：
    主  文
上訴駁回。
第二審訴訟費用由上訴人負擔。
    事實及理由
一、被上訴人起訴主張：被上訴人前向上訴人訴請拆除坐落臺北
    市大同區○○○○段四九八地號土地（下稱系爭土地）如附
    圖編號Ｂ、Ｃ部分所示面積各三‧六六平方公尺地上物（下
    稱系爭增建物），將土地（下稱系爭土地Ｂ、Ｃ部分）返還
    ，經本院以九十六年度訴字第七一九號判決被上訴人勝訴確
    定。嗣兩造於民國九十七年六月十二日在臺北市大同區調解
    委員會成立調解（下稱系爭調解），由上訴人劉信良以新臺
    幣（下同）五十五萬五千元價購系爭土地Ｃ部分，並當場交
    付同額支票與被上訴人，被上訴人則以現狀交付系爭土地Ｃ
    部分予上訴人劉信良占有，並約定於九十八年八月三十日前
    塗銷系爭土地抵押權設定登記，將系爭土地Ｃ部分移轉登記
    予上訴人，如逾期未履行，買賣契約即自動失效，被上訴人
    應返還上訴人劉信良上開價金，系爭調解書並經本院核定在
    案。惟被上訴人因銀行貸款緣故，無法塗銷系爭土地抵押權
    設定登記，將系爭土地Ｃ部分移轉登記予上訴人劉信良，上
    訴人劉信良旋以系爭調解書為執行名義，向本院聲請強制執
    行返還前開價金，被上訴人業已清償完畢。嗣被上訴人以本
    院九十六年度訴字第七一九號確定判決為執行名義，向本院
    聲請強制執行上訴人拆除系爭土地Ｂ、Ｃ部分地上物返還土
    地，經上訴人提起債務人異議之訴，本院以九十九年度訴字
    第一一六號判決被上訴人敗訴，撤銷該強制執行程序確定。
    兩造於本院九十六年度訴字第七一九號判決確定後，就上訴
    人劉信良無權占有系爭土地Ｃ部分之法律關係，上訴人劉信
    良與被上訴人雖已另行成立調解，而以買賣關係替代原有無
    權占有之法律關係，然因該買賣契約已失效，被上訴人業返
    還該買賣價金，是上訴人自該買賣契約失效之日起占用系爭
    土地Ｂ、Ｃ部分，即屬無權占有，被上訴人自得依民法第七
    百六十七條第一項前段之規定，訴請上訴人各拆除系爭增建
    物返還系爭土地Ｂ、Ｃ部分，及依民法第一百七十九條之規
    定，訴請上訴人分給付自起訴狀繕本送達之翌日起至返還系
    爭土地Ｂ、Ｃ部分之日止，因占用該土地所生相當於租金之
    不當得利，每月四百零七元五角（計算式：面積3.66平方公
    尺×公告地價26,720元×10﹪÷12月÷2人＝407.5元）。
二、上訴人則以：如附圖所示之複丈成果圖，僅能證明土地面積
    之大小，無法證明上訴人有越界建築之事實。縱認上訴人有
    越界建築，上訴人洪崇皙、劉信良分係五十七年一月、五十
    九年二月即取得坐落臺北市○○區○○段一小段五○一地號
    土地，及其上門牌號碼臺北市○○區○○街四十五巷二之五
    號、同上巷二之七號建物（下稱系爭二之五號建物、系爭二
    之七號建物），被上訴人遲至八十一年始買受系爭土地，則
    被上訴人對上訴人非故意越界建築一事，於取得所有權時，
    自應知之甚詳，其提起本件訴訟顯屬權利濫用。又系爭土地
    Ｂ、Ｃ部分屬畸零地，被上訴人目前並無任何使用、收益，
    法院亦應依九十八年一月二十三日增訂之民法第七百九十六
    條之一規定，斟酌公共利益及當事人利益，免為全部或一部
    之移去或變更。況系爭調解成立之買賣關係失其效力，係因
    被上訴人於兩造成立系爭調解時，並無資力塗銷系爭土地上
    之抵押權登記，且以未依約於九十八年八月三十日前塗銷系
    爭土地抵押權設定登記之不正當行為，促使該買賣契約之解
    除條件成就所致，依民法第一百零一條第二項之規定，應視
    為條件不成就。又被上訴人並非善意且無辜者，至少有過失
    而使該解除條件成就，自不得主張買賣契約失效後之法律效
    果。是被上訴人主張上訴人應拆除系爭增建物返還系爭土地
    Ｂ、Ｃ部分，並給付相當於不當得利之租金，為無理由等語
    ，資為抗辯。
三、本件原審對於被上訴人之請求，判決上訴人應將系爭增建物
    拆除並將占用之系爭土地Ｂ、Ｃ部分返還被上訴人；又上訴
    人應自九十九年七月十五日起至返還土地之日止，按月各給
    付被上訴人三百三十五元，並依職權宣告假執行，另駁回被
    上訴人其餘之訴。上訴人就其敗訴部分提起上訴，並聲明：
    (一)原判決不利於上訴人部分廢棄。(二)上開廢棄部分，被上訴
    人在第一審之訴及假執行之聲請均駁回。被上訴人則聲明：
    駁回上訴。又被上訴人原審敗訴部分，未據被上訴人聲明上
    訴，已告確定。
四、兩造不爭執之事實：
    被上訴人為系爭土地所有權人，上訴人洪崇皙、劉信良分係
    系爭二之五、二之七號建物之所有權人，上開建物後方所搭
    建之系爭增建物，各坐落於系爭土地Β（一樓）、Ｃ（二樓
    ）部分，面積各三‧六六平方公尺，且分由上訴人洪崇皙、
    劉信良享有處分權，此為兩造所不爭執，並有土地登記謄本
    、地籍圖謄本、建物登記謄本、勘驗筆錄、臺北市建成地政
    事務所土地複丈成果圖等件在卷可稽（見原審卷第二十二頁
    、第二十六頁、第二十一頁、第二十七頁、見本院九十六年
    度士簡調字第四十七號民事卷第三十九頁至第四十頁），自
    堪信為真實。
五、得心證之理由：
    被上訴人主張系爭增建物無權占有系爭土地Β、Ｃ部分，為
    被上訴人所否認，並以前揭情詞置辯。經查：
  (一)按當事人主張有利於己之事實者，就其事實有舉證之責任，
    民事訴訟法第二百七十七條前段定有明文。而以無權占有為
    原因，請求返還所有物之訴，原告已證明其物之所有權存在
    之事實，被告以非無權占有為抗辯者，原告於被告無權占有
    之事實，無舉證責任，被告應就其取得占有係有正當權源之
    事實證明之，如不能證明，則應認原告之請求為有理由（最
    高法院七十二年度臺上字第一五五二號判決意旨參照）。被
    上訴人為系爭土地所有權人，上訴人享有處分權之系爭增建
    物占用系爭土地Β、Ｃ部分，已如前述。上訴人以其非無權
    占有為抗辯，自應由上訴人就其取得占有係有正當權源之事
    實舉證證明。
  (二)上訴人抗辯系爭增建物有民法第七百九十六條第一項前段規
    定適用部分：
    1.按土地所有人建築房屋非因故意或重大過失逾越地界者，
      鄰地所有人如知其越界而不即提出異議，不得請求移去或
      變更其房屋。又上開規定，於民法物權編修正施行前土地
      所有人建築房屋逾越地界，鄰地所有人請求移去或變更其
      房屋時，亦適用之，固為九十八年一月二十三日修正公布
      ，並自公布後六個月施行之民法第七百九十六條第一項前
      段，及民法物權編施行法第八之三條所明定。惟民法第七
      百九十六條第一項所定鄰地所有人之忍受義務，係為土地
      所有人所建房屋之整體，有一部分逾越疆界，若予拆除，
      勢將損及全部建築物之經濟價值而設。倘土地所有人所建
      房屋整體之外，越界加建房屋，則鄰地所有人請求拆除，
      原無礙於所建房屋之整體，即無該條規定之適用（最高法
      院四十五年臺上字第九三一號判例意旨參照）。
    2.細繹系爭二之五、二之七號建物之登記謄本及登記簿（見
      本院卷第六十頁至第七十六頁）、勘驗筆錄及系爭增建物
      照片（見本院九十六年度士簡調字第四十七號民事卷第三
      十九頁至第四十頁、第四十九頁、第五十頁），系爭二之
      五、二之七號建物坐落之基地，均為臺北市○○區○○段
      一小段五○一地號土地。系爭增建物占用系爭土地Ｂ部分
      者，係在原建物後方搭建磚造水泥一層增建物，供作廚房
      使用；占用系爭土地Ｃ部分者，則為主建物後方搭建鐵皮
      屋頂、磚牆建物，供作廚房及飯廳使用。且系爭增建物維
      持現狀迄今，亦為上訴人自承在卷（見本院卷第二十六頁
      反面）。是系爭增建物，顯係於系爭二之五、二之七號建
      物整體之外所越界增建，揆諸前揭說明，被上訴人請求拆
      除系爭增建物，原無礙於系爭二之五、二之七號建物之整
      體，自無民法第七百九十六條第一項規定之適用。
  (三)上訴人抗辯系爭增建物有民法第七百九十六條之一第一項前
    段規定適用部分：
    1.按土地所有人建築房屋逾越地界，鄰地所有人請求移去或
      變更時，法院得斟酌公共利益及當事人利益，免為全部或
      一部之移去或變更。又前開規定，於民法物權編修正施行
      前土地所有人建築房屋逾越地界，鄰地所有人請求移去或
      變更其房屋時，亦適用之，九十八年一月二十三日修正公
      布，並自公布後六個月施行之民法第七百九十六條第一項
      前段、第七百九十六條之一第一項前段及民法物權編施行
      法第八之三條雖著有明文。
    2.然依上訴人所提出系爭土地登記謄本所示（見原審卷第二
      十二頁），系爭土地於九十六年一月之申報地價為每平方
      公尺二萬七千五百二十元，九十八年一月之公告現值為每
      平方公尺十萬元，市價應更高。而系爭二之五、二之七號
      建物依建物登記謄本之記載（見本院卷第六十頁、第六十
      一頁），係地上四層加強磚造建築物，以五十八年（即該
      建物登記謄本列載之原因發生日期）認定建築完成日，經
      臺北市政府地政處依「臺北市地價調查用建築改良物標準
      單價表」所列加強磚造建築物（包括辦公室、住宅、店鋪
      、一般市場及農舍）四層之重建標準單價上下限平均價額
      為每平方公尺一萬八千五百元，及「臺北市地價調查用建
      築改良物耐用年數及每年折舊率表」所列每年折舊率百分
      之一‧八減除折舊後，計算該建物於一○○年估定單價為
      每平方公尺四千五百十四元（不含裝潢、照明設備及土地
      價格），亦有臺北市地政處一○○年一月二十五日北市地
      價字第一○○三○二二九二○○號函附卷足憑（見本院卷
      第五十四頁）。
    3.二者相較，系爭土地之價值顯然遠高於坐落其上之系爭增
      建物之價值，復無事證足認越界系爭增建物之拆除，於系
      爭二之五、二之七號建物之結構有何影響。本院衡酌被上
      訴人請求拆屋還地所能取得之利益，遠大於上訴人因此所
      生之損失，且被上訴人訴請上訴人拆屋還地，又無權利濫
      用之情事（詳後述）。是系爭增建物亦無民法第七百九十
      六條之一第一項前段規定之適用。
  (四)上訴人抗辯上訴人訴請拆屋還地係權利濫用部分：
    1.按民法第一百四十八條第一項係規定行使權利，不得以損
      害他人為主要目的，若當事人行使權利，雖足使他人喪失
      利益，而苟非以損害他人為主要目的，即不在該條所定範
      圍之內（最高法院四十五年臺上字第一○五號判例參照）
      。又土地所有權人對於其所有之土地，並非只限於建築之
      用，除建築之外，以其他方法為使用收益並無不可。
    2.依上訴人提出之地籍圖謄本所示（見原審卷第二十六頁）
      ，系爭土地固屬畸零地，惟依上訴人所提出被上訴人所有
      門牌照碼臺北市○○區○○街四十五巷二號建物所坐落臺
      北市大同區○○○○段四九九地號土地相連，且系爭土地
      一部分為被上訴人自行占有使用，為兩造所不爭執（見本
      院九十六年度訴字第七一九號民事卷第四十一頁）。被上
      訴人訴請收回系爭土地Β、Ｃ部分，即得與其所有上開建
      物及所坐落之基地一併使用，對被上訴人而言仍有實益，
      並非以損害上訴人為主要目的，自無權利濫用之情事。是
      上訴人此部分抗辯亦不足採。
  (五)上訴人抗辯系爭調解成立之買賣關係，係因被上訴人以不正
    當行為，促使買賣契約之解除條件成就而失其效力，應視為
    條件不成就部分：
    1.觀諸上訴人所提出系爭調解書之記載：「兩造係鄰居，因
      聲請人（按：指上訴人劉信良）住家如住所地（按：即臺
      北市○○區○○街四十五巷二之七號），占用對造人（按
      ：指被上訴人）所有部分土地面積三‧六六平方公尺（坐
      落：臺北市○○區○○段一小段四九八地號，如附表Ｃ部
      分〈按：即系爭土地Ｃ部分〉），因對造人主張拆屋還地
      與聲請人發生爭議，本會調解成立，雙方協議內容如下：
      一聲請人願以五十五萬五千元向對造人購買上開土地面積
      三‧六六平方公尺，且於調解成立當場一次付清價款；同
      時對造人以現狀交付附表土地予聲請人。二因上開土地目
      前設定有銀行抵押貸款無法辦理分割過戶登記，雙方合意
      最遲於九十八年八月三十日前，對造人應塗銷上開土地抵
      押權登記，並將附表土地所有權移轉登記予聲請人。如逾
      期不履行，對造人應以原價五十五萬五千元退還予聲請人
      ，原買賣契約自動失效。三九十八年八月三十日前對造人
      應按期負責繳清銀行貸款，如有一期不繳納，對造人亦應
      退還五十五萬五千元予聲請人，原買賣契約自動失效。四
      上述辦理所有權移轉登記、分割登記所需費用及一切稅賦
      由聲請人自行負擔。」等語（見本院卷第三十三頁）。足
      證雙方成立系爭調解之際，對於系爭土地設有抵押權，及
      被上訴人須清償銀行貸款後，始得塗銷抵押權，進而辦理
      土地分割及移轉登記等情，均知之甚稔，否則即無約定上
      開解除條件之可能。
    2.再揆諸系爭調解書之解除條件內容，堪認上訴人劉信良與
      被上訴人俱明瞭系爭調解內容之履行，繫於被上訴人之償
      債意願及能力、債權銀行受理被上訴人申請之意願及配合
      程度、地政機關辦理相關登記程序所需之時間等因素影響
      ，為避免系爭調解內容於特定時間內未能履行完成，致雙
      方權利義務關係久懸不決，特約定上開解除條件，以資保
      障雙方（尤其是已支付價金之上訴人劉信良）之權利，顯
      見被上訴人非為因解除條件成就而單純受利益之當事人。
    3.又上訴人雖一再質疑被上訴人於兩造成立調解時，並無資
      力塗銷系爭土地上之抵押權登記等語。惟如前所述，此正
      係兩造訂立系爭調解協議內容第二項之緣由，上訴人係預
      慮此不確定事實可能發生，乃預定此約款以保障其價金之
      返還，今解除條件成就（即被上訴人未於九十八年八月三
      十一日前塗銷抵押權登記），既係出於上訴人無資力，此
      亦為上訴人於系爭調解成立時所附條件設想之可能狀況之
      一，自難認上訴人係以「不正當行為」，促使該解除條件
      成就。
    4.再者，無論解除條件成就或契約解除，兩造間本應「互負
      」不當得利返還或回復原狀義務（民法第二百五十九條規
      定參照），殊無解除條件成就或契約解除後，只許一方主
      張解除條件成就或行使解除契約權利，並據以主張回復原
      狀法律效果，而以他方「可歸責」為由，剝奪他方回復原
      狀之請求權利。本件上訴人既已主張解除條件成就之法律
      效果，請求被上訴人返還受領之價金五十五萬五千元，此
      為兩造所不爭執，上訴人又謂被上訴人非「善意且無辜者
      」，或稱被上訴人至少有過失而使該解除條件成就，因而
      認被上訴人不得主張買賣契約解除後之法律效果等語，亦
      非可採。
  (六)按所有人對於無權占有或侵奪其所有物者，得請求返還之，
    民法第七百六十七條第一項前段定有明文。被上訴人享有處
    分權之系爭增建物，占用系爭土地Ｂ、Ｃ部分，面積各三‧
    六六平方公尺，上訴人既未能舉證證明其有何正當之占有權
    源，自構成無權占有，前已認定。是以，被上訴人本於所有
    物返還請求權，訴請上訴人各將系爭增建物拆除，返還所占
    用系爭土地Ｂ、Ｃ部分，自屬於法有據。
  (七)次按無法律上之原因而受利益，致他人受損害者，應返還其
    利益；不當得利之受領人應返還之利益，依其利益之性質不
    能返還，應償還其價額，民法第一百七十九條、第一百八十
    一條但書亦分別定有明文。上訴人無法律上之原因，各占有
    系爭土地Ｂ、Ｃ部分，致被上訴人無法使用，因而受有損害
    ，該「使用利益」依其性質不能返還，而無權占用他人土地
    ，可能獲得相當於租金之利益為社會通常之觀念，因此，被
    上訴人依不當得利之規定，請求上訴人給付自兩造買賣契約
    解除條件成就，上訴人喪失占有權源後之起訴狀繕本送達之
    翌日（即九十九年七月十五）起，至返還系爭土地Ｂ、Ｃ部
    分之日止，各給付被上訴人相當於土地租金之不當利得，亦
    為法之所許。
  (八)再按城市地方房屋之租金，以不超過土地及其建築物申報總
    價額年息百分之十為限，土地法第九十七條第一項定有明文
    。此項規定於租用基地建築房屋準用之，同法第一百零五條
    亦有明文。而所謂土地價額係指法定地價而言，又為土地法
    施行法第二十五條所明定。另土地法第一百四十八條規定，
    土地所有權人依土地法所申報之地價為法定地價；而依平均
    地權條例第十六條前段雖規定，舉辦規定地價或重新規定地
    價時，土地所有權人未於公告期間申報地價者，以公告地價
    （非公告現值）百分之八十為其申報地價。又所謂年息百分
    之十為限，乃指基地租金之最高限額而言，並非一律依照申
    報價額年息百分之十計算之，尚須斟酌基地位置、工商繁榮
    程度、使用人利用基地之經濟價值、所受利益及社會情感等
    情事而為決定。本院審酌系爭土地坐落於臺北市○○區○○
    街之住宅區內，區內多為住家，鄰近捷運圓山站、國道一號
    重慶北路交流道，附近有大龍國小、重慶國中、明倫高中等
    學區，鄰近傳統市場，並有河濱公園、臺北市立美術館、中
    山美術公園、中山足球場等公共設施，商業發達、交通便利
    、生活機能豐富，此有Google地圖（臺灣版）在卷可參（見
    原審卷第四十頁之一）。是本院認上訴人使用系爭土地Ｂ、
    Ｃ部分之對價應以法定地價年息百分之八為相當。查系爭土
    地最近一期即九十六年度申報地價為每平方公尺二萬七千五
    百二十元，有系爭土地登記謄本在卷可證（見原審卷第二十
    二頁），被上訴人主張上訴人應各按月給付相當於租金之不
    當得利三百三十五元（計算式：3.66平方公尺×27,520元（
    申報地價）×8%÷12月÷2 人＝335 元，元以下捨去），為
    有理由。
六、綜上所述，被上訴人本於前揭原因事實，主張上訴人無權占
    有系爭土地Ｂ、Ｃ部分，而依民法第七百六十七條第一項前
    段、第一百七十九條規定，請求上訴人洪崇、劉信良應分
    將坐落系爭土地Β、Ｃ部分之系爭增建物拆除，返還系爭土
    地Β、Ｃ部分，面積各三‧六六平方公尺，及自九十九年七
    月十五（即起訴狀繕本送達翌日）起，至返還系爭土地Ｂ、
    Ｃ部分之日止，應各按月給付被上訴人三百三十五元，均有
    理由，應予准許。原審判決被上訴人前開請求勝訴，並依職
    權宣告假執行，核無不合。上訴論旨猶執前詞，指摘原判決
    此部分不當，求予廢棄改判，為無理由，應駁回其上訴。
七、據上論結，本件上訴為無理由，依民事訴訟法第四百三十六
    條之一第三項、第四百六十三條、第四百四十九條第一項、
    第七十八條，判決如主文。
中    華    民    國   100    年    2     月    25    日
                          臺灣士林地方法院民事第三庭
                              審判長法  官  王本源
                                    法  官  施月燿
                                    法  官  孫萍萍
以上正本證明與原本無異。
本判決不得上訴。
中    華    民    國   100    年    2     月    25    日
                                    書記官  周玉惠